【裁判字號】    94,訴,2006
【裁判日期】    950601
【裁判案由】    交付印鑑等
【裁判全文】
臺灣臺中地方法院民事判決  94年度訴字第2006號
    原      告  台智精密科技股份有限公司
    法定代理人  丁○○
    訴訟代理人  許瑞君律師
                劉嘉怡律師
    被      告  甲○○
    訴訟代理人  張慶宗律師
    複  代理人  黃怡瑜律師
上列當事人間請求交付印鑑等事件，本院於民國95年5月18日言
詞辯論終結，判決如下：
    主      文
原告之訴駁回。
訴訟費用由原告負擔。
    事實及理由
壹、原告主張：一、被告甲○○為原告公司之股東，並於民國（
    下同）91年間經選任為原告公司之董事，復經董事推選為董
    事長後並兼任總經理職務，董事任期自91年5月10日起至94
    年5月9日止。二、詎被告於前開董事任期屆滿後，並未依公
    司法規定召開董事會與股東會辦理董事監察人改選事宜。訴
    外人即原告公司前任監察人巫孟良遂依公司法規定，於94年
    7月ll日召集原告公司94年度第1次臨時股東會，改選董事、
    監察人，經依法改選訴外人丁○○、巫孟良及被告等3人為
    新任董事，訴外人林品臻為新任監察人。嗣由丁○○依公司
    法規定，於94年7月26日召開原告公司新任董事會，並於會
    中推選丁○○為原告公司之新任董事長。因前開新任董事、
    監察人與新任董事長等選舉結果，屬公司法所訂應向主管機
    關辦理公司變更登記事項；又公司辦理變更登記時，均應於
    登記申請書與應檢附之文件、書表上蓋具留存公司登記主管
    機關之印鑑章（「公司之登記及認許辦法」第16條規定意旨
    參照）。故原告公司之新舊任董事長若未進行職務交接，由
    舊任董事長移交原告公司印鑑草及相關營運資料，則新任董
    事會與新任董事長斷然無法向主管機關申請辦理原告公司變
    更登記事項，更遑論由新任董事會與新任董事長順利推展公
    司業務。三、因原告公司業已依法召集股東會選出新任董事
    、並選任丁○○為新任董事長。準此，被告之董事長職務即
    告解除，原告與被告間關於董事長職務之委任契約法律關係
    即已終止。詎被告迄今拒不配合辦理原告公司董事長職務交
    接事宜，對於其任職董事長期間所保管原告公司所有之印鑑
    章、應收應付帳款簿冊、會計表冊、員工人事資料、及支票
    簿等物品，均拒絕返還與原告公司及新任董事長丁○○，而
    造成原告業務營運、財務控管與內部人事運作之重大障礙。
    因前開物品本屬原告所有，被告於董事長職務解任後，對於
    系爭物品自無繼續持有之必要，亦無合法權源占有，是被告
    持有系爭物品，自屬無權占有。而被告迭經催索，均不置理
    ，爰依公司法第293條意旨、民法第767條所有物返還請求權
    之法律關係，請求被告返還系爭物品。四、對被告抗辯之陳
    述：（一）依民法第942條及公司法第228條第1項之規定，
    被告為系爭物品之占有人無疑。況公司負責人占有公司印鑑
    並負保管義務為社會常態。（二）由證人乙○○之證詞可知
    ，被告指示證人乙○○等占有系爭物品，證人乙○○等為輔
    助占有人，被告為占有人。並聲明：（一）被告甲○○應將
    原告所有如附件一印文所示之印章乙枚交付予原告。（二）
    被告甲○○應將原告所有之應收應付帳款簿冊、91年度至94
    年度之各項會計表冊、原告公司現職員工清冊及薪給資料、
    五本支票簿交付與原告。（三）訴訟費用由被告負擔。
貳、被告則以：一、因94年7月11日由巫孟良以監察人身分所召
    集改選董監事之臨時股東會，其召集程序具違背法令之重大
    瑕，所為改選董監事之決議內容依公司法第191條應屬無效
    ，被告並已另行提起訴訟（本院94年度訴字第1927號）。二
    、被告及其妻委請曾信嘉律師、訴外人施騰合（被告之妻兄
    ）於前開臨時股東會提出多項異議，然擔任該次臨時股東會
    主席之巫孟良竟置之不理，仍執意開會及改選董監事，故該
    臨時股東會之召集程序具違背法令之重大瑕疵，所為改選董
    監事之決議內容應屬無效。被告嗣於94年8月10日向本院聲
    請禁止訴外人丁○○、巫孟良行使董事職權之假處分（94年
    度裁全字第5363號）而遭駁回，然被告已提起抗告，且於被
    告所提前開94年度訴字第1927號確認決議無效等事件未確定
    前，被告尚末終局喪失董事長職務，是否無權占有系爭物品
    尚未確定，則原告依民法第767條之規定，請求被告返還系
    爭物品即屬無據。三、原告並未將系爭物品交由被告保管，
    且否認被告占有系爭物品等語，資為抗辯。並聲明：（一）
    原告之訴駁回。（二）訴訟費用由原告負擔。
參、兩造不爭之事實
一、被告為原告公司之股東，於91年間經選任為原告公司之董事
    ，再經董事推選為董事長後並兼任總經理職務，董事任期自
    91年5月10日起至94年5月9日止。
二、原告公司前任監察人巫孟良曾於94年7月ll日召集原告公司
    94年度第1次臨時股東會，會議召集事由係改選董事、監察
    人，嗣經改選丁○○、巫孟良及被告等3人為新任董事，林
    品臻為新任監察人。
三、被告及其妻委請曾信嘉律師、施騰合（被告之妻兄）於前開
    臨時股東會提出多項異議，然擔任該次臨時股東會主席之巫
    孟良置之不理。嗣經被告於94年8月19日起訴請求確認原告
    公司之前開臨時股東會決議無效，並確認原告與丁○○、巫
    孟良及林品臻之委任關係不存在（本院94年度訴字第1927號
    ），然經本院於94年11月17日以94年度訴字第1927號民事判
    決將原告之訴駁回。
四、本件被告於94年8月10日向本院聲請禁止丁○○、巫孟良行
    使董事職權之假處分（94年度裁全字第5363號）而遭駁回，
    嗣經被告提起抗告，惟業經台灣高等法院台中分院以94年度
    抗字第811號民事裁定駁回抗告。
肆、得心證之理由
一、查前開兩造不爭之事實，既為兩造所不爭，並有股份有限公
    司變更登記表、股東名冊、94年度第1次臨時股東會會議記
    錄、94年度第1次董事會會議記錄在卷可證，復經本院調取
    本院94年度訴字第1927號卷核閱無誤，自堪信為真實。
二、按所有人對於無權占有其所有物者，得請求返還之，固為民
    法第767條所明定；惟前開所稱無權占有之人，係指現在占
    有其物之人。次按當事人主張有利於己之事實者，就其事實
    有舉證之責任，民事訴訟法第277條前段亦有規定；故提起
    返還所有物之訴之請求權人自應就其主張標的物所有權與對
    造當事人占有其所有物之事實負舉證之責任，茍不能為相當
    之證明，即難認其所有物返還請求權存在。查：
（一）本件被告既否認占有系爭物品之事實，依前開說明，自應
      由原告就被告占有系爭物品之事實，負舉證之責任。次查
      證人乙○○於本院結證稱被告甲○○擔任原告公司董事長
      期間，其係於原告公司擔任管理部課長，並負責人事、財
      務、總帳部分，而原告公司自91年至93年之資產負債表、
      損益表、股東權益變動表、現金流量表等會計表冊及員工
      清冊、薪資給付資料、支票簿、應收應付帳款簿冊都是由
      3個會計人員打包送至廁所旁邊的小閣樓保存，小閣樓鑰
      匙由管理部經理黃松裕保管，公司印章分大、小章，大章
      部分由管理部經理黃松裕保管，小章由負責人甲○○先生
      持有，其於94年4月30日離職，離職後則不清楚；而前開
      甲○○所持有之小章並非原告起訴狀附件一印文所示之印
      章，該印文所示之印章係大章；前開所稱資料要3個人處
      理，其中員工清冊、支票簿、薪資給付資料係其處理，其
      他部分則非其所處理，其所處理之資料均放置於管理部，
      其他資料亦均放在管理部，讓其等3人方便作業，3人均知
      放那裡；所稱3人係指乙○○、巫美娟、戊○○，當時公
      司未劃分由何人保管，相關表冊均電腦製作，故3 人都處
      理過，公司未特別劃分誰保管前開資料；其離職時，甲○○委託乙○○、黃政洲、王曉暄與原告台智公司之丁○○
      、巫孟良、戊○○、丙○○及另一位不認識之人點交，區
      分財務、庫存部分點交，前述資料中之91年至93年部分，
      因早就封存故無點交問題，94年資料部分，其當時應丁○○要求，於五月間在台智公司，有將資產負債表、應收應
      付帳款簿冊、支票本、公司印章（含原告起訴狀附件一印
      文所示印章）點交與戊○○的，至其他人點交何物，其不
      清楚等語明確（見本院95年4月13日言詞辯論筆錄）。另
      參酌證人戊○○結證稱：其到職後之員工清冊、薪資給付
      資料、支票簿均由乙○○保管，其他資料係何人保管，則
      不清楚；其負責製作應付帳款管理，做完後均交給乙○○
      ，薪資部分則係甲○○叫乙○○製作，乙○○自己保管該
      薪資給付資料，資料均放在櫃子中，櫃子之鑰匙亦由乙○○自己保管等語（見本院95年4月13日言詞辯論筆錄），
      則系爭物品並非由被告占有，應可認定。
（二）至證人戊○○結雖證稱乙○○離職後，並未將其所保管資
      料點交予原告公司之任何人等語，然亦不足認定系爭物品
      為被告所占有。又受僱人受他人之指示，而對於物有管領
      之力者，僅該他人為占有人，民法第942條定有明文。則
      縱證人乙○○等受被告之指示而占有系爭物品，然證人乙○○等係原告台智公司之受僱人，被告係代表台智公司指
      示證人乙○○等占有系爭物品，則占有人仍為台智公司而
      非被告，原告主張占有人係被告，亦不可取。
（三）此外，原告迄未舉證證明被告占有系爭物品之事實，則依
      前開說明，原告請求被告返還系爭物品，自屬無據。
三、又原告雖另依公司法第293條之意旨，請求被告返還系爭物
    品。然：
（一）公司法第293條係適用於公司重整時之交接，本件既非重
      整，自無該條文之適用。
（二）至民法第1條雖規定，民事法律所未規定者，依習慣，無
      習慣者，依法理；然法理之功能係在補法律與習慣之不足
      ，於具體案件可經由解釋而適用法律或有習慣法時，即無
      以法理為裁判依據之必要。從而，本件可經由解釋而適用
      法律，自無適用公司法第293條法理之必要，原告依前開
      公司法第293條之意旨，而請求被告返還系爭物品，亦屬
      無據。
四、綜上所述，原告既無法證明被告占有系爭物品之事實，則原
    告依所有物返還請求權之法律關係，請求被告返還系爭物品
    ，自無理由，應予駁回。
五、本件事證已臻明確，兩造所為之其他主張，陳述並所提之證
    據，經審酌後，認均與本件之結論無礙，不再一一論述，併
    予敘明。
伍、訴訟費用負擔之依據：民事訴訟法第78條。
中    華    民    國     95    年     6    月    1    日
                  民事第三庭    法  官  陳卿和
正本係照原本作成。
如對本判決上訴，須於判決送達後20日內向本院提出上訴狀。
中    華    民    國     95    年     6    月    1    日
                                書記官


司法院資訊處製作；財團法人民間司法改革基金會備份。
